【裁判字號】    91,訴,475
【裁判日期】    920815
【裁判案由】    分割共有物
【裁判全文】
臺灣苗栗地方法院民事判決                          九十一年度訴字第四七五號
    原      告  丙○○
                辛○○
    右二人共同
    訴訟代理人  林思銘律師
    複代理人    劉雅萍律師
    被      告  丁○○
                己○○
    訴訟代理人  甲○○
    被      告  庚○○○
                戊○○
    兼右二人共同
    訴訟代理人  乙○○
右當事人間請求分割共有物事件，本院判決如左：
    主    文
兩造所共有坐落苗栗縣通霄鎮○○段五九一之六、五九二之三及五九二之四地號土地
應予合併分割，以原物分配予兩造，其分割方法如附件一民國九十二年六月十九日苗
栗縣通霄地政事務所（九二）通地所二字第０九二０００三七四一號函土地複丈成果
圖所示：地號五九一之六、面積七五平方公尺；地號五九二之三Ａ、面積一七七０平
方公尺，均分歸被告乙○○、丁○○、己○○、庚○○○、戊○○等人按其應有部分
比例維持共有所有；地號五九二之四、面積二０五平方公尺；地號五九二之三Ｃ、面
積一六四平方公尺，均分歸原告丙○○所有；地號五九二之三Ｂ、面積二七六七平方
公尺分歸原告辛○○所有。被告乙○○、丁○○、己○○、庚○○○、戊○○等人應
協同原告辦理分割登記。
訴訟費用由兩造按如附表一所示原應有部分比例負擔。
    事    實
甲、原告方面：
一、聲明：如主文所示。
二、陳述：
（一）兩造所共有坐落苗栗縣通霄鎮○○段五九一之六、五九二之三及五九二之四地
      號土地、面積共計四七０一平方公尺（以下簡稱系爭土地），各共有人之應有
      部分如附表一所示，而原告所主張之分割方案，係以兩造分管土地之位置及使
      用現況為據，即如附件一土地複丈成果圖之分割方案圖示，地號五九一之六及
      五九二之三Ａ為被告乙○○、丁○○、己○○、庚○○○、戊○○等人；地號
      五九二之四及五九二之三Ｃ則為原告丙○○；地號五九二之三Ｂ則為辛○○，
      分別占有使用。又系爭土地並無不得分割之約定，亦無不能分割之情形，兩造
      又無法達成協議分割，且上開分割後每一筆土地皆有面臨道路，爰訴請如主文
      第一項之裁判分割。
三、證據：提出分割方案附圖、土地面積持分比例、調解不成立書均影本各一份、土
    地登記謄本正本三份、現場照片六張，並聲請勘驗現場。
乙、被告乙○○、丁○○、己○○、庚○○○、戊○○部分：
    均同意原告之分割方案。
    理    由
甲、程序方面：
一、被告乙○○、丁○○、己○○、庚○○○、戊○○等人考量現使用之位置，均同
    意原告之分割方案，且願意成立訴訟上之和解，惟訴訟上之和解必須兩造均到庭
    ，而本件被告等人分於九十二年六月十日、同年七月二十五日審理中，均經合法
    通知未到庭，而無法製作和解筆錄，核先敘明。
二、按訴狀送達後，原告不得將原訴變更或追加他訴，但不甚礙被告之防禦及訴訟之
    終結者，不在此限。又原告於九十二年七月三日追加被告等人，應協同辦理分割
    登記，與上開規定無礙，民事訴訟法第二百五十五條第一項第七款定有明文，准
    於追加，併此敘明。
三、本件被告乙○○、丁○○、己○○、庚○○○、戊○○既經合法通知，未於言詞
    辯論期日到場，核無民事訴訟法第三百八十六條所列各款情形，爰依原告之聲請
    ，由其一造辯論而為判決。
乙、實體部分：
一、本件原告起訴主張系爭土地為兩造所共有，各共有人之應有部分如附表一所示，
    而原告所主張之分割方案，係以兩造分管土地之位置及使用現況為據，即如附件
    一土地複丈成果圖之分割方案圖示，且系爭土地並無不得分割之約定，亦無不能
    分割之情形，兩造又無法達成協議分割，且上開分割後每一筆土地皆有面臨道路
    ，爰訴請裁判分割等語。被告乙○○、丁○○、己○○、庚○○○、戊○○均同
    意原告之分割方案。
二、按各共有人得隨時請求分割共有物，但因物之使用目的不能分割或契約訂有不分
    割之期限者，不在此限；又共有物分割之方法，不能協議分割者，法院得因任何
    共有人之聲請，命為分配，民法第八百二十三條第一項、第八百二十四條第二項
    訂有明文。系爭土地既為兩造所共有，各應有部分均如附表一所示，分管土地之
    位置及使用現況均如附件一複丈成果圖所示，且因無物之使用目的不能分割之情
    事，兩造亦無訂有不分割期限之契約，而無法協議分割，此為被告等人所不爭執
    ，復有原告所提出之土地登記簿謄本在卷可稽，則原告訴請被告等人分割系爭土
    地，為有理由，應予准許。又原告訴請被告等人協同辦理分割登記，屬給付之訴
    性質，與前開共有物分割之形成之訴併存，二者為單純客觀訴之合併，為便利原
    告辦理分割登記，亦應准許，附記敘明。
三、關於分割方法，經本院衡量原物分割應審酌共有人之應有部分比例，各共有人之
    意願及分管使用現況，共有人所分得之土地能否適當之利用，有無符合公平之原
    則及整體共有人之經濟利益等因素為通盤之考量，認為如採附件一複丈成果圖所
    示之分割方法，分割後之每一筆土地，形狀均較方正而完整，利於開發使用，能
    夠增加土地利用之經濟效益，且符合兩造之意願及分管使用現況，業經本院於九
    十二年六月十日至現場履勘，並囑託苗栗縣通霄地政事務所測量屬實，此有勘驗
    筆錄及複丈成果圖一份在卷可稽，認原告所提之分割方案即附件一複丈成果圖所
    示，為有理由，應予准許。又原告訴請被告等人協同辦理分割登記，屬給付之訴
    性質，與前開共有物分割之形成之訴併存，二者為單純客觀訴之合併，為便利原
    告辦理分割登記，亦應准許，附此敘明。
四、又分割共有物之訴，係必要共同訴訟，原、被告之間本可互換地位，本件原告起
    訴雖於法有據，但被告等之應訴實因訴訟性質所不得不然，故所為之抗辯自為伸
    張或防衛權利所必要，是以本院認本件訴訟費用，應以兩造依系爭土地應有部分
    之比例分擔較為公允，爰諭知如主文第二項所示。
五、據上論結：本件原告之訴為有理由，依民事訴訟法第三百八十五條第一項前段、
    第七十八條、第八十一條第二款、第八十五條第一項但書，判決如主文。
中      華      民      國    九十二    年      八      月    十五    日
                                臺灣苗栗地方法院民事庭
                                            法      官    吳振富
右為正本係照原本作成
如對本判決上訴，須於判決送達後廿日內向本院提出上訴狀
中      華      民      國    九十二    年      八      月    十五    日
                                            法院書記官    陳玲誼
附表一
┌──┬────────────────┬─────────────────────────────────────────┐
│ 編 │                                │          所                  有                 權               人              │
│    │     系     爭    土    地      ├─────┬─────┬─────┬─────┬─────┬─────┬─────┤
│ 號 │                                │  辛○○  │  丙○○  │  丁○○  │  己○○  │ 庚○○○ │  戊○○  │  乙○○  │
├──┼────────────────┼─────┼─────┼─────┼─────┼─────┼─────┼─────┤
│ １ │苗栗縣通霄鎮○○段五九一之六地號│          │          │          │          │          │          │          │
│    │總面積：七五平方公尺            │          │          │          │          │          │          │          │
├──┼────────────────┤          │          │          │          │          │          │          │
│ ２ │苗栗縣通霄鎮○○段五九二之三地號│應有部分各│應有部分各│應有部分各│應有部分各│應有部分各│應有部分各│應有部分各│
│    │總面積：四七○一平方公尺        │九分之五  │二七分之二│二七分之二│二七分之二│二七分之二│二七分之二│二七分之二│
├──┼────────────────┤          │          │          │          │          │          │          │
│ ３ │苗栗縣通霄鎮○○段五九二之四地號│          │          │          │          │          │          │          │
│    │總面積：二○五平方公尺          │          │          │          │          │          │          │          │
└──┴────────────────┴─────┴─────┴─────┴─────┴─────┴─────┴─────┘
附件


司法院資訊處製作；財團法人民間司法改革基金會備份。
